【裁判字號】    88,上更(一),675
【裁判日期】    890112
【裁判案由】    侵占
【裁判全文】
臺灣高等法院刑事判決                        八十八年度上更(一)字第六七五號
    上  訴  人  臺灣臺北地方法院檢察署檢察官
    被      告  乙○○
右上訴人因被告侵占案件，不服臺灣臺北地方法院八十六年度易字第一六０九號，中
華民國八十七年五月二十三日第一審判決（起訴案號：臺灣臺北地方法院檢察署八十
五年度偵續字第三二０號），提起上訴，經判決後由最高法院發回更審，本院判決如
左：
    主  文
上訴駁回。
    事  實
一、乙○○明知其民國 (下同) 八十一年八月間與甲○○及蔡俊秀、林慶春、盧政忠
    各出資二百萬元，總計一千萬元設立之仕貿視聽歌唱有限公司 (下稱仕貿公司)
    ，已於八十四年七月五日，由游某與薛女共出資五百五十萬元，合資承購仕貿公
    司全部股權，雙方約定各有持分二分之一，而薛女之部分除盧政忠外，另由方文
    添、劉明山各出資五十萬元，其餘則由薛女及其夫劉勝村出資，詎辦理股東股權
    變更登記時，薛女竟請不知情之稅務代理人許文蓉將方文添、劉明山之股金登記
    各為一百萬元，並於八十四年十月間向台北市政府建設局申請變更登記，使該建
    設局人員登載於其所掌之仕貿公司變更登記事項卡上，足以生損害於建設局對公
    司變更登記管理之正確性。
二、案經甲○○訴請台灣台北地方法院檢察署檢察官偵查起訴。
    理  由
一、訊據被告乙○○否認有前揭犯行，辯稱新股東劉明山、方文添之登記，係因仕貿
    公司營運不佳虧損連連，價值減低，折價後只值一半價值，因而劉明山、方文添
    雖登記各為一百萬元，實際價值只有五十萬元，而劉明山、方文添二人亦確有出
    資五十萬，予以股權登記，並無錯誤不當等語。
二、惟查，仕貿公司設立登記時之股東為盧政忠、乙○○、蔡俊秀、林慶春、甲○○
    五人，出資額各為二百萬元，嗣八十四年七月三十一日變更登記為盧政忠、乙○
    ○、甲○○、方文添、劉勝村、劉明山，出資額除方文添、劉明山各為一百萬元
    外，其餘為二百萬元，有仕貿公司變更登記資料在卷可稽，而新加入之股東方文
    添、劉明山僅各出資五十萬元，業據證人劉勝村於偵查中供稱方文添、劉明山各
    出資五十萬元 (八十五年偵續字第三二０號卷第十頁) ，方文添亦證稱出資五十
    萬元 (原法院八十六年九月十一日訊問筆錄) ，被告辯稱因公司虧損，一百萬元
    股權僅值五十萬元，並無確切實證，以明其說，無非卸責之詞，不足採信，故本
    件事證明確，被告犯行堪予認定。
三、被告乙○○明知方文添、劉明山僅各出資五十萬元，竟向台北市政府建設局申請
    變更登記渠等各出資一百萬元，使該建設局人員登載於其所掌之仕貿公司變更登
    記事項卡上，核其所為，係犯刑法第二百十四條使公務員登載不實罪。被告利用
    不知情之稅務代理人許文蓉辦理前開登記，為間接正犯。原審審酌被告犯罪動機
    、目的、手段、所生危害及犯罪後態度等一切情狀，依刑法第二百十四條、第四
    十一條、罰金罰鍰提高標準條例第一項前段、第二條，判處被告拘役五十九日，
    並諭知易科罰金之折算標準，以資懲儆，其認事用法，殊無不合。被告上訴否認
    犯罪（被告上訴部分，業經判決確定），檢察官上訴意旨指摘原判決不當，應認
    無理由，予以駁回。
四、公訴意旨另以：被告乙○○明知與甲○○合資五百五十萬元承購仕貿公司全部股
    權，於辦理公司股東股權變更登記時，竟意圖為自己不法之所有，請不知情之稅
    務代理人將游某投資仍登記為二百萬元，而將股權登記予劉勝村、盧政忠名下，
    股金各為二百萬元等不實事項，於八十四年十月間向台北市攻府建設局申請變更
    登記，使該建設局人員登載於其所掌之變更登記事項卡上，足以生損害於甲○○
    及台北市政府對公司變更登記管理之正確，並侵占游某之登載於變更登記事項卡
    以外之其他出資，因認被告乙○○涉犯刑法第二百十四條使公務員登載不實罪嫌
    及同法第三百三十五條第一項侵占罪嫌云云。按公訴人認被告乙○○涉犯前開罪
    嫌，無非以告訴人甲○○之指述，證人許文蓉、劉勝村、方文添之證詞，仕貿公
    司董事、股東名單影本、讓渡書影本、仕貿公司變更登記事項卡影本、存摺影本
    、聲明啟事影本、聯合報聲明啟事影本各一份為論據。惟訊據被告乙○○堅詞否
    認有前開犯行，辯稱告訴人實際僅出資三十七萬七千七百零九元，並無實際出資
    數百萬元之情事，且依告訴人甲○○之陳述，其交款均由蔡俊秀收受，並非交予
    被告，無所謂被告侵占告訴人出資可言；再伊並未侵占告訴人之股權，而告訴人
    原有之股權登記尚未變動，並無所謂不實登記足生損害於告訴人之情事等語。按
    犯罪事實應依證據認定之，無證據不得推定其犯罪事實，刑事訴訟法第一百五十
    四條定有明文。再刑法所謂侵占罪，以被侵占之物先有法律或契約上之原因在其
    持有中者為限，不然不能成立侵占罪（最高法院五十二年台上字第一四一八號判
    例參照），經查：(一)告訴人甲○○雖一再指述其與被告一同合資承購仕貿公司全
    部股權，有讓渡書一紙為據等語，然查依該讓渡書之記載，立書人之乙方受讓人
    係載為乙○○及甲○○，乙方於八十四年七月二十九日前付清讓渡金五百五十萬
    元，交予甲方蔡俊秀，而契約後則附記「茲收到乙方乙○○、甲○○頂仕貿視聽
    歌唱有限公司訂金新台幣貳佰萬元正」字樣，並有蔡俊秀簽名；另有蔡俊秀捺指
    印之「茲於八十四年七月十二日收現金壹佰陸拾壹萬元正支票柒張共計拾
    玖萬元正。茲於八十四年七月廿四收尾款支票二紙八十四年七月廿九日新台幣
    壹佰萬元正八十四年八月三十日新台幣拾伍萬捌仟佰零柒元正。開立台灣
    中小松南分行帳號二三五二九、票據號碼為ＡＬ0000000、八十四年七
    月廿九日。ＡＬ0000000、八十四年八月三十日」等字樣，有該讓渡書
    附卷可稽，被告所稱嗣後關於股權讓渡，蔡俊秀、甲○○及被告之夫曾於八十四
    年七月二十四日共同會算轉讓資產負債表，經結算後，連讓渡金及押金、簽單等
    合併計算，受讓人應支付出讓人之轉讓總額實為六百七十九萬八千九百零九元，
    而原股東依原實際出資比例分配該轉讓總額，告訴人可分得三十七萬七千七百零
    九元，並提出會算表影本一份，此會算表亦為告訴人所是認；而依讓渡書記載付
    款既為蔡俊秀簽收，則頂讓之價金亦應為蔡俊秀收取，況告訴人亦承認其前開三
    十七萬七千七百零九元並未領走，仍放在公司內，其拿出二百萬元，此三十七萬
    七千七百零九元是包括在二百萬元內，錢係交給蔡俊秀 (原法院八十六年五月十
    二日訊問筆錄) ，則被告既未持有告訴人所交付之讓渡價金，即無從易持有為所
    有，而侵占告訴人之出資額可言。證人即翊信會計事務所稅務代理人許文蓉供證
    ：「（何人要求你辦變更登記？）蔡俊秀、被告、告訴人均在場。」「八十四年
    七月五日蔡俊秀跟我說變更二名去掉的股東，其他三個不變更，沒特別講出資額
    。」（見偵續字三二０號卷第二十七頁、第二十八頁），可見變動登記係蔡俊秀
    所為，與被告無涉，其亦無背信之可言。(二)再查仕貿公司所登記之股東為盧政忠
    、乙○○、蔡俊秀、林慶春、甲○○，嗣出資轉讓後，變更為盧政忠、乙○○、
    甲○○、方文添、劉勝村、劉明山，有仕貿公司變更登記資料二份在卷可稽，而
    前後二次登記，所變更之股東及出資額為方文添一百萬元、劉勝村二百萬元、劉
    明山一百萬元，則盧政忠與甲○○之出資額，既未於此次變更登記，被告於此則
    無使公務員登載不實之情況，至告訴人甲○○出資額若干，是否得請求予以變更
    登記，應依循民事訴訟程序解決，此外，復查無其他積極證據足認被告有公訴人
    所指之犯行，不能證明被告犯罪，惟公訴人認此與前開論罪科刑部分有方法結果
    之牽連關係，屬裁判上一罪，爰不另為無罪之諭知。
據上論斷，應依刑事訴訟法第三百六十八條，判決如主文。
本案經檢察官陳追到庭執行職務。
中     華     民     國    八十九   年       一       月      十二      日
                             臺灣高等法院刑事第五庭
                                 審判長法  官  曾  德  水
                                       法  官  林  立  華
                                       法  官  楊  貴  雄
右正本證明與原本無異。
不得上訴。
                                       書記官  王  敬  端
中     華     民     國    八十九   年       一       月      十四日
附錄：本案論罪科刑法條全文
刑法第二百十四條
明知為不實之事項，而使公務員登載於職務上所掌之公文書，足以生損害於公眾或他
人者，處三年以下有期徒刑、拘役或五百元以下罰金。


司法院資訊處製作；財團法人民間司法改革基金會備份。
